臺灣高等法院民事判決　九十年度上易字第六○五號
　　　上　訴　人　甲○○○　台北縣土城市○○路○段一一五巷十七號八樓
　　　被上訴人　　乙○○
右當事人間侵權行為損害賠償事件，上訴人對於中華民國九十年八月十日臺灣板橋地
方法院八十九年度訴字第二一一五號第一審判決提起上訴，本院判決如左：
    主    文
原判決關於第一項命上訴人給付超過新臺幣壹拾伍萬元及其利息部分，及該部分假執
行之宣告，暨命上訴人負擔訴訟費用之裁判均廢棄。
右開廢棄部分，被上訴人在第一審之訴及其假執行之聲請均駁回。
其餘上訴駁回。
第一審命上訴人負擔訴訟費用部分及第二審訴訟費用由上訴人負擔五分之三，餘由被
上訴人負擔。
    事實及理由
一、被上訴人起訴主張：兩造均係臺北縣土城市○○路「香格里拉」公寓大廈之住戶
    ，於民國八十八年十月間，被上訴人經該大廈住戶管理委員會委員推舉為主任委
    員後，上訴人因認其中推舉過程有瑕疵，竟於八十九年一月十日下午一時五十六
    分及五十九分許，接續於該大廈中公眾得出入之第七電梯及第五電梯之公告欄內
    ，張貼內含指摘被上訴人「出賣住戶權益」、「欺騙住戶」等之告示，侵害被上
    訴人之名譽權，業經本院判處上訴人加重毀謗罪確定，爰依民法第一百八十四條
    第一項前段及第一百九十五條第一項之規定，請求賠償所支出律師酬金新臺幣（
    下同）二十四萬元及精神上之損害四百七十六萬元，共五百萬元，及自本件起訴
    狀繕本送達上訴人之翌日即八十九年七月十二日起至清償日止，按週年利率百分
　　之五計算之法定利息，並應將本件判決書全文，以六號字體刊登於香格里拉公寓
　　大樓之公布欄七日等情（原審判命上訴人應給付被上訴人精神上損害二十五萬元
　　及自八十九年七月十二日起至清償日止，按年息百分之五計算之法定利息，並將
　　判決全文以六號字體刊登於香格里拉公寓大廈第七及第五電梯之公佈欄七日，駁
　　回其餘之訴，被上訴人敗訴部分，未據被上訴人上訴）。並聲明駁回上訴人之上
　　訴。
二、上訴人則以：伊撿到前揭罵被上訴人之紙張，以為是小孩撕下的，才撿起貼上，
    並非上訴人主動張貼，而被上訴人所支出之律師酬金與上訴人之行為不具相當因
    果關係，應非得求償之範圍，又上訴人無工作能力，僅有積蓄二十四萬元，被上
    訴人所請求之精神賠償顯屬過高，況香格里拉公寓大廈管理委員會之主任委員原
    係選任訴外人梅雪生，被上訴人卻違法僭越強行任之，不僅不符法律規定，且經
    社區多數住戶提出異議，嗣自知理虧而辭去職務，顯見被上訴人亦與有過失，另
    上訴人曾與里長登門致歉，惟遭上訴人拒絕等語置辯。並聲明(一)原判決不利於上
    訴人部分廢棄。(二)右廢棄部分，被上訴人在第一審之訴及其假執行之聲請均駁回
    。
三、兩造不爭執事實：
  (一)兩造均係臺北縣土城市○○路「香格里拉」公寓大廈之住戶，於八十九年一月十
    日下午，該大廈中公眾得出入之第七電梯及第五電梯之公告欄內，張貼有指摘被
    上訴人「出賣住戶權益」、「欺騙住戶」等字詞之告示，其中「她出賣住戶權益
    」項之第二點記載「當住戶與宏國因違建水塔（疑與盜水有關？）的事進行訴訟
    之際，大家莫不唾罵宏國的卑劣行徑，並保衛住戶權益，只有乙○○（即被上訴
    人）叫住戶代表不要得罪宏國」；「她欺騙住戶」乙項，則記載「(一)年１０月住
    戶大會通知書中，她蓄意以不實言論挑撥住戶，企圖誤導大眾，阻撓住戶合法權
    益，並期望達到打擊異己之目的，當此事送調解委員會後，她又連續拒不出席解
    釋澄清（心虛？），致嚴重污損本社區形象，她根本是胡鬧（調解委員會的委員
    們都可證明）。(二)她唯恐其他委員將質疑自己的不法行徑，逕以惡劣言行制人，
    事後又篡改會議紀錄的內容（月份會議紀錄臨時動議第７項），此舉實欲蓋彌
    彰，自暴其短，如此更足以證明其虛偽及犯罪的本性」等語，為兩造所不爭執，
    並有該告示附臺灣臺北地方法院檢察署八十九年度他字第七０二號卷可稽，堪信
    為真實。
  (二)上訴人因張貼前揭公告，被訴妨害名譽刑事案件，業經臺灣板橋地方法院判處有
    期徒刑三月，如易科罰金，以銀元三百元折算壹日，嗣經本院八十九年度上易字
    第四三五九號判決撤銷前揭判決，改處拘役五十日，如易科罰金，以銀元三百元
    折算壹日，有臺灣板橋地方法院檢察署八十九年度他字第七○二號偵查卷宗影本
    、臺灣板橋地方法院八十九年度易字第一九一九號刑事卷宗影本、本院八十九年
    上易字第四三五九號刑事判決附卷可憑。
四、被上訴人主張兩造均係臺北縣土城市○○路「香格里拉」公寓大廈之住戶，於民
　　國八十八年十月間，被上訴人經該大廈住戶管理委員會委員推舉為主任委員後，
　　上訴人因認其中推舉過程有瑕疵，竟於八十九年一月十日下午一時五十六分及五
　　十九分許，接續於該大廈中公眾得出入之第七電梯及第五電梯之公告欄內，張貼
　　內含指摘被上訴人「出賣住戶權益」、「欺騙住戶」等之告示，侵害被上訴人之
　　名譽權等語，上訴人則以其撿到罵被上訴人之紙張，以為是小孩撕下的，才撿起
　　貼上，並非上訴人主動張貼云云，而否認有為損害被上訴人名譽權之行為。按「
　　因故意或過失，不法侵害他人之權利者，負損害賠償責任。」民法第一百八十四
　　條第一項前段定有明文。又按所謂名譽權之侵害，係以行為人基於毀損名譽之故
　　意或過失，指摘或傳述非屬真實之事實，足以減損或貶抑他人在社會上之人格、
　　聲譽地位為要件（最高法院九十年度台上字第二九三號判決參照）。查：
  (一)上訴人於八十九年一月十日下午一時五十六分及五十九分許，接續於香格里拉公
    寓大廈中公眾得出入之第七電梯及第五電梯之公告欄內，張貼內含指摘被上訴人
    「出賣住戶權益」、「欺騙住戶」等之告示等語，經原法院刑事庭勘驗上開電梯
    攝影機當日拍攝之錄影帶結果為：「：：：於民國八十九年一月十日十三時五十
    六分被告（即上訴人）進入第七電梯內張貼白色紙張於電梯內公告欄內，張貼後
    ，被告手中仍持有若干相同之白色紙張，又於八十九年一月十日十三時五十九分
    ，被告進入第五電梯內張貼白色紙張於電梯內張貼白色紙張於電梯內公告欄內，
    張貼後，被告手中仍持有若干相同之白色紙張」，有勘驗筆錄在卷可稽（見原法
    院八十九年度易字第一九一九號刑事卷第二十三頁），上訴人係接續進入不同之
    電梯張貼其手中所持之多數白色告示紙張，且張貼後手中仍持有若干相同之白色
    紙張，顯見其係蓄意自電梯外持有前揭告示在前揭電梯內張貼，非若上訴人抗辯
    係自電梯內地面撿拾，予以重新張貼云云，再被上訴人就上揭告示是否為其所張
    貼，先後所述不一，顯見上訴人明知該告示之內容確有不實之處。蓋上訴人若非
    明知該告示之內容有不實之處，何須否認張貼之事實。是被上訴人主張，堪可採
    信。上訴人辯稱其撿到罵被上訴人之紙張，以為是小孩撕下的，才撿起貼上，並
    非上訴人主動張貼云云，顯與事實不符，洵無足取。
  (二)上訴人於香格里拉公寓大廈中公眾得出入之第七電梯及第五電梯之公告欄內，張
    貼內含指摘被上訴人「出賣住戶權益」、「欺騙住戶」等之告示，業如前述，縱
　　令被上訴人曾勸阻大廈住戶對建商就社區頂樓違建水塔進行訴訟，然此僅屬被上
　　訴人處事原則之範疇，實無從執此以為被上訴人「出賣住戶權益」及「合法掩飾
　　非法」之理由，上訴人竟據此指摘被上訴人出賣住戶權益，顯已對被上訴人之名
　　譽造成毀損。另上訴人於該告示中指稱被上訴人於八十八年十月住戶大會通知書
　　中，蓄意以不實言論挑撥住戶，企圖誤導大眾，阻撓住戶合法權益，並期望達到
　　打擊異己之目的，當此事送調解委員會後，又連續拒不出席解釋澄清，致嚴重污
　　損社區形象，又篡改同年十一月份會議紀錄臨時動議第七項之內容云云，惟未有
　　任何事證，而上揭攻擊被上訴人之言詞，均足以損害上訴人之名譽，是上訴人之
　　系爭張貼告示之行為，足以減損或貶抑被上訴人在社會上之人格、聲譽地位，復
　　未能舉證證明其傳述為真實之事實，足徵上訴人對被上訴人所為之上揭指摘，顯
　　係惡意攻訐之舉。至上訴人徒稱不復記憶，非其所寫等語，顯屬飾卸之詞，不足
　　採信。
  (三)綜上所述，上訴人明知無確切實據足證被上訴人有其所指稱之「出賣住戶權益」
    、「欺騙住戶」等語之行為，僅因爭執被上訴人未經合法程序而擔任香格里拉公
    寓大廈住戶管理委員會之主任委員，不循委員會正當程序反對，反以張貼前揭告
    示之方式，毀損被上訴人之名譽，已非善意所發表之評論，所辯無非避就之詞，
    不足採信。臺灣板橋地方法院八十九年度易字第一九一九號、本院八十九年度上
    易字第四三五九號刑事判決亦同此認定，有各該判決在卷可稽。上訴人不法侵害
    被上訴人之名譽應堪認定，對於被上訴人因而所受之損害，自應負賠償責任。
五、按因故意或過失，不法侵害他人權利者，應負損害賠償責任。又不法侵害他人之
　　名譽，被害人雖非財產上之損害，亦得請求賠償相當之金額，並得請求回復名譽
　　之適當處分，民法第一百八十四條第一項前段、第一百九十五條分別定有明文。
    被上訴人主張上訴人有侵害被上訴人名譽權之事實，業經認定如前，是被上訴人
    自得依前揭規定請求上訴人賠償，茲所應審酌者，為被上訴人所得請求上訴人賠
　　償之範圍（被上訴人原請求賠償律師費支出部分，業經原審判決不准，未據被上
　　訴人聲明不服，不在本院審究範圍，先予敘明。），爰分述如左：
  (一)慰撫金部分：
    按「名譽被侵害者，關於非財產上之損害，加害人雖亦負賠償責任，但以相當之
    金額為限，民法第一百九十五條第一項定有明文，所謂相當，自應以實際加害情
    形與其名譽影響是否重大，及被害者之身分地位與加害人經濟狀況等關係定之」
    、「慰藉金之賠償須以人格權遭遇侵害，使精神上受痛苦為必要，其核給之標準
    因與財產上損害之計算不同，然非不可斟酌雙方身分資力與加害程度，及其他各
    種情形核定相當之數額」（最高法院四十七年度台上字第一二二一號、五十一年
    度台上字第二二三號判例意旨參照）。查被上訴人之名譽受上訴人不法侵害，精
    神顯受有痛苦，被上訴人請求賠償相當之金額，於法自屬有據，經審酌被上訴人
    現在乃為空中大學學生，沒有薪資收入，上訴人則為國小肄業，沒有工作。上訴
    人之上開行為，雖有可議之處，惟已受刑事制裁，應受有相當教訓，況上訴人之
    行為所致之損害範圍，僅限於兩造所住居之臺北縣土城市○○路香格里拉公寓大
    廈社區，本院斟酌上訴人毀損被上訴人名譽方法，及所生之損害程度，及兩造之
    身分、地位、經濟能力等，認為被上訴人以二十五萬元計算慰撫金請求（被上訴
    人於原審請求四百七十六萬元之慰撫金，原判決准許其中二十五萬元，並駁回其
    餘之訴，被上訴人未對敗訴部分上訴），尚嫌過高，應予核減為十五萬元，方屬
    公允，逾此數額之請求，為無理由，應予駁回。
  (二)按民法第一百九十五條第一項後段雖規定名譽被侵害者得請求為回復名譽之適當
    處分，惟因法律並未具體規定各種不同之處分方法，故究竟如何處分始為適當，
    法院自應斟酌被侵害之情形，予以決定（最高法院五十六年度台上字第一四六四
    號判決要旨參照）。本件被上訴人請求上訴人之加害方法係張貼告示於兩造所居
    住之香格里拉公寓大廈其中第七電梯及第五電梯之公佈欄內（被上訴人於原審請
    求將本件判決刊登於前揭香格里拉公寓大廈之公佈欄內，惟原判決僅准刊登於香
    格里拉公寓大廈其中第七電梯及第五電梯之公佈欄內，並駁回其餘請求，被上訴
    人亦未對敗訴部分上訴），本院茲審酌上訴人之上揭加害方法及所致損害之範圍
    ，及其他一切情狀，認以命上訴人應將本件判決書全文，以六號字體刊登於該公
    寓大廈其中第七電梯及第五電梯之公佈欄內各連續七日為適當，被上訴人此部分
    之主張，經核並無不合。
六、上訴人復抗辯前揭香格里拉公寓大廈之主任委員原係選任梅雪生，被上訴人違法
　　僭越強行擔任主任委員，於法不合，經社區多數住戶異議後，自知理虧而辭去該
　　職，足見本件被上訴人亦與有過失，依法得減輕或免除賠償金額云云。被上訴人
　　主張其係因即將依法訴追，為免影響社區運作而辭去主任委員乙職云云。按「損
　　害之發生或擴大，非僅因賠償義務人之行為，而被害人亦與有過失者，依民法第
　　二百十七條第一項之規定，法院固得視其過失之程度如何，以減輕賠償金額，或
　　免除賠償責任。惟所謂被害人與有過失，必項其行為與債務人之行為，為損害之
　　共同原因，而其過失行為並為有助成損害發生或擴大之行為者，始屬相當。」（
　　最高法院五十四年度台上字第二八九七號判決要旨參照）。查本件被上訴人擔任
　　主任委員之選任程序有無瑕疵乙節，與上訴人對被上訴人為「出賣住戶權益」、
　　「欺騙住戶」等毀損名譽之指摘，係屬二事，並非損害之共同原因，且上訴人復
　　未能證明被上訴人擔任該主任委員乙職於其侵權行為有何助成損害發生或擴大之
　　情事，揆諸前揭說明，縱依上訴人所為選任被上訴人擔任主任委員乙職之程序有
　　瑕疵抗辯屬實，難認被上訴人有何與有過失之情事，是上訴人之抗辯，洵屬無據
　　。
七、綜上所述，被上訴人本於侵權行為之法律關係，請求上訴人給付二十五萬元，及
　　自民國八十九年七月十二日起，至清償日止，按週年利率百分之五計算之利息，
　　並將判決全文以六號字體刊登於香格里拉公寓大廈第七及第五電梯之公佈欄七日
　　（被上訴人於原審請求五百萬元，並將本件判決全文刊登於前揭香格里拉公寓大
　　廈之公佈欄內，惟原判決僅命上訴人給付二十五萬元及法定利息，並將本件判決
　　全文刊登於香格里拉公寓大廈其中第七電梯及第五電梯之公佈欄內，被上訴人未
　　就敗訴部分上訴，是被上訴人於原審敗訴部分，不在本院審理範圍），於十五萬
　　元本息及將判決全文刊登電梯公告欄部分，為有理由，應予准許。逾此所為請求
　　，為無理由，應予駁回。又，上開應准許部分，兩造分別陳明願供擔保為准、免
　　假執行之宣告，經核於法並無不合。至於被上訴人敗訴部分，其假執行之聲請失
　　所附麗，應併予駁回。原審就超過上開應准許部分，為上訴人敗訴之判決，並為
　　假執行之宣告，自有未洽。上訴意旨就此部分指摘原判決不當，求予廢棄改判，
　　為有理由。至於上開應准許部分，原審判命上訴人給付及行為，並為假執行之宣
　　告，核無違誤，上訴意旨，就此部分，仍執陳詞，指摘原判決不當，求予廢棄，
　　為無理由，應駁回其上訴。
八、本案事證已臻明確，兩造其餘主張、陳述及所提之證據，經審酌後認與判決結果
　　不生影響，爰不一一論述，附此敘明。
九、據上論結，本件上訴為一部有理由，一部無理由，依民事訴訟法第四百五十條、
　　第四百四十九條第一項、第七十九條但書，判決如主文。
中　　　華　　　民　　　國　　九十一　　年　　　一　　　月　　　八　　　日
　　　　　　　　　　　　　　　民事第十五庭
                          　　　審判長法  官　劉  靜  嫻
                        　　　　　　　法  官　陳  昆  煇
                        　　　　　　　法  官　吳  光  釗
右正本係照原本作成。
不得上訴。
中　　　華　　　民　　　國　　九十一　　年　　　一　　　月　　　十 　　日
　　　　　　　　　　　　　　　　　　　　書記官  于     誠
